臺灣士林地方法院刑事判決　　　　　　　　　　　　　　九十年度自字第一三四號
　　自　訴　人
　　即反訴被告　戊○○
　　　　　　　　丁○○
　　　　　　　　丙○○
　　被　　　告
　　即 反 訴人　乙○○
右列被告因詐欺等案件，經訴人提起自訴及反訴人提起反訴，本院判如左：
    主  文
乙○○連續行使偽造私文書，足以生損害於他人，處有期徒刑陸月，如易科罰金以參
佰元折算壹日。
戊○○、丁○○、丙○○均無罪。
        事  實
一、乙○○原任職台北市政府勞工局職業訓練中心（下稱職訓中心，位於台北市○○
    區○○路三０一號），平日即參加多起由該職練中心同事所籌組之合會，並曾得
    其舅舅「甲○○」（後於八十七年底改名為「王清玄」）同意，以「甲○○」名
    義參加由戊○○所籌組之合會。於民國（下同）八十八年四月間，乙○○又欲參
    加多起合會，然因受限於同一合會參加二會以上者，第二會要過三分之一、第三
    會要過三分之二會才可續標之規定，此次竟未得「甲○○」、另一位舅舅「王中
    義」之同意，亦未告知戊○○、丁○○、丙○○其係冒用他人名義跟會方之式，
    即基於行使偽造私文書之概括犯意，先後於八十八年四月、八十八年八月、八十
    九年六月間分別以「甲○○」、「王中義」及「王清玄」本人欲參加之方式，冒
    名參加由會首戊○○、丁○○及丙○○等人所起如附表所示之三起合會（會首、
    起迄時間、會員人數均詳如附表所示），並於如附表所示之時間，連續在該職訓
    中心司機室開標時，偽以「甲○○」、「王中義」、「王清玄」名義填寫標單私
    文書（各得標日期、標金均詳如附表所示），進而投標行使之，冒用各該人名義
    得標，足以生損害於甲○○、王中義等人，得標後各該會首即將上開標單丟棄。
    嗣乙○○因投資失利，經濟惡化，無力負擔多起會款，至九十年三月一日起即未
    再繳交任何會款，經丁○○向甲○○查證，始知乙○○冒名跟會，戊○○亦始確
    認二起合會中會員「甲○○」、「王清玄」係乙○○冒用他人名義跟會。
二、案經自訴人戊○○、丁○○、丙○○提起自訴，並經乙○○於本院審理中言詞提
    起反訴。
        理  由
壹、本訴部分：
一、訊據被告乙○○，固坦承於上開時間，分別以「甲○○」、「王中義」名義參加
    如附表所示三起合會，「王中義」並不知道被借名參加，且其於如附表所示之時
    間以甲○○等人名義填寫標單競標，並均已得標，三起合會尚未結束即未再繳交
    會款之事實，惟矢口否認涉有行使偽造私文書之罪嫌，辯稱：伊以前就有跟過戊○○的合會，是戊○○告訴伊如果伊跟二會的話，第二會要開二分之一時才可以
    再標，如果跟三會，至少要過三分之一才可以再標第二會，所以戊○○建議伊用
    別人的名義來跟會，伊才用「甲○○」的名義跟會，而「甲○○」後來改名為「
    王清玄」，這件事戊○○也知道，伊當初說用「甲○○」的名義來跟會，不知戊○○為何在會單上寫「王清玄」這名字；跟丁○○、丙○○的這個合會，伊說要
    跟三會，丁○○就要伊用別人的名義來跟，說這樣他比較不會難做人，丙○○也
    知道這件事。伊有告訴甲○○說要以他的名義跟會，甲○○說這是伊跟會首間的
    問題，他不管，伊認為既然得會首同意，就沒有偽造文書的問題云云，經查：被
    告乙○○以「甲○○」、「王中義」、「王清玄」名義參加如附表所示三起合會
    ，並於如附表所示時間，偽以「甲○○」、「王中義」、「王清玄」名義填載標
    單得標之事實，迭據自訴人戊○○、丁○○、丙○○指訴甚詳，並有如附表所示
    三起合會之會單影本三紙附卷可稽，雖被告堅稱當初會以別人名義參加如附表所
    示之合會，是自訴人戊○○、丁○○建議，然為自訴人戊○○、丁○○所否認，
    衡情，會員以自己名義跟會屬一般常情，若以他人名義跟會，除非有特殊理由，
    否則會首當不會應允，以免發生追索無門增加風險之可能，本件被告雖主張係會
    首即自訴人建議以他人名義跟會，然其自承：不知其他會員是否知道此事，不清
    楚有無人知道會首同意其以他人名義跟會等語（見本院九十年十月十五日訊問筆
    錄），是並無證據足以證明自訴人確係知情且同意其以他人名義跟會，是其所辯
    並不可採信。又證人甲○○於本院調查中證稱：伊不知道被告用伊名義參加本案
    三個合會，在這三起合會以前被告曾問伊是否要跟會，伊說好後伊就跟了戊○○
    的合會，伊不敢肯定除了這三個合會外，被告是否有告訴伊要用伊的名義跟會，
    也不敢肯定戊○○是否有跟伊確認，但伊敢肯定這三個合會被告沒有問過伊。伊
    沒有講過被告以後要用伊的名義跟會時不用再問過伊的這種話，在這三會之前他
    有問過伊是否要跟會，伊說不跟，他說要用伊的名義跟會，伊說這不關他的事，
    伊不跟，伊認為這是他跟會首間的事情，至於王中義並不知道被告以其名義參加
    合會之事等語（見本院九十年十二月三日訊問筆錄），足見被告縱然以前曾得甲○○同意以其名義參加合會，然此三起合會並未再徵得甲○○之同意，且甲○○
    之前亦未概括同意被告日後可以其名義參加合會，是被告既未得甲○○（後改名
    為王清玄）、王中義之名義，即以渠二人名義參加合會，並填寫標單得標，自足
    以生損害於該二人之權益，被告所辯不足採信，本案事證明確，被告之犯行洵堪
    認定。
二、核被告偽以「甲○○」、「王清玄」、「王中義」名義偽造標單私文書並持以投
    標行使之所為，係犯刑法第二百十六條、第二百十條之行使偽造私文書罪。其偽
    造署押為偽造私文書之部分行為，偽造私文書之低度行為為行使偽造私文書之高
    度行為所吸收，均不另論罪，被告先後數次行使偽造私文書之犯行，時間緊接、
    犯罪構成要件相同，顯係基於概括犯意反覆為之，應論以連續犯一罪，並加重其
    刑。爰審酌被告之素行、所犯情節、所生損害、犯罪後態度等一切情狀，量處如
    主文所示之刑，按刑法第四十一條業於九十年一月十日公布修正，並於同年一月
    十二日生效，該條第一項規定：「犯最重本刑為五年以下有期徒刑以下之刑之罪
    ，而受六個月以下有期徒刑或拘役之宣告，因身體、教育、職業、家庭之關係或
    其他正當事由，執行顯有困難者，得以一元以上三元以下折算一日，易科罰金。
    但確因不執行所宣告之刑，難收矯正之效，或難以維持法秩序者，不在此限。」
    ，本件被告所犯為最重本刑五年有期徒刑以下之刑之罪，比較新舊法結果，新法
    對被告較有利，依刑法第二條第一項前段規定，應適用修正後之刑法第四十一條
    第一項前段規定諭知易科罰金之折算標準。被告偽造上開標單私文書，投標後均
    被撕毀丟棄等情，業據被告及自訴人供承在卷，是既已滅失，爰不併予宣告沒收
    。
三、自訴意旨另略以：被告冒用「甲○○」、「王中義」、「王清玄」名義跟會，以
    詐騙自訴人，因認被告係涉刑法第三百三十九條之詐欺罪嫌云云。自訴人認被告
    涉有詐欺罪嫌，無非以被告冒用他人名義跟會，且所參加之合會均得標後不久即
    拒繳會款，避不見面等為據。訊據被告乙○○堅決否認涉有詐欺罪嫌，辯稱：伊
    以前就曾跟過戊○○的合會，至少有四、五年，伊曾經一個合會跟到四個會，最
    少也有二個，最早時伊都用自己的名義跟會，直到這次合會前大概有二、三個會
    都是用甲○○名義跟的，那幾個會都已經正常結束了，伊以前經濟狀況很不錯，
    大約在八十九年中旬起開始惡化，原因為大陸投資、家庭問題，使得一時無法週
    轉，並非故意不繳這三起合會會款的等語。經查：被告固然以「甲○○」、「王
    清玄」、「王中義」名義參加如附表所示之三起合會，然自訴人戊○○自承被告
    已前有跟過多會，在這三會以前，被告確有以甲○○名義跟過伊所起的合會，當
    時伊有向甲○○確認，並說如果有事要甲○○負責，甲○○也說好等語（見本院
    九十年十月十五日訊問筆錄），是被告之前即有以他人名義參加合會之情形，另
    參以如附表所示之三起合會，可見被告係分別自八十八年四月、八十八年八月、
    八十九年六月間即開始跟會，迄其未繳交會款之九十年三月一日止，如附表所示
    編號甲、乙二起合會均已起會一年餘，編號甲之合會尚且起會近二年，僅剩數會
    即結束，有卷附合會單影本在卷可參，且自訴人指被告除最後倒數第二會有拖幾
    個月之情形外，餘均僅繳款正常，是應認被告冒名參加合會，僅意在多參加幾會
    ，並非意在詐欺，否則若其意在詐騙，當冒名得標後旋即逃逸才是，而非持續繳
    交會款長達一、二年之久，是並無證據證明被告於跟會之初，即有詐欺之不法所
    有意圖，應認被告上開辯解尚可採信，不能證明被告涉有詐欺罪嫌，而自訴狀未
    記載被告所犯法條，法院於不妨害事實同一之範圍內，得自由認定事實，適用法
    律，不能僅就自訴狀記載罪名審理，是本件自訴人僅論詐欺罪，然其所提之冒名
    參加會合後以該被冒名人之名義得標，實已另觸犯行使偽造私文書罪，本院自得
    審理，附此敘明。
貳、反訴部分：
一、反訴意旨另略以：自訴人即反訴被告戊○○、丁○○、丙○○於起會時，均明知
    反訴人乙○○以「甲○○」、「王清玄」、「王中義」名義跟會，卻仍捏造事實
    ，誣告反訴人係冒名跟會意圖詐騙，意圖使反訴人受刑事追訴，因認反訴被告涉
    有誣告罪嫌云云。
二、按所謂「誣告」即虛構事實，進而申告，虛構事實係指明知無此事實，而故意捏
    造者，然其懷疑有此事實或其對於該事實誇大其詞，或其目的在求判明是非曲直
    者，則不得謂為誣告，且其所申告之事實，並非完全出於憑空捏造，或尚非全然
    無因，而只以不能積極證明為虛偽，或因證據不充分，致被誣告人不受追訴處罰
    者，亦不成立誣告罪。訊據反訴被告戊○○、丁○○、丙○○，均堅決否認涉有
    誣告罪嫌，被告戊○○辯稱：乙○○以前雖曾以甲○○名義跟過會，伊也向甲○○確認過，但這本次這二會乙○○並沒有說他要用甲○○名義跟會，他只說要二
    會，一個是他的，一個是甲○○，伊並沒有再向甲○○確認過，伊心裡想上次是
    這樣，這次乙○○應該也是要用甲○○名義跟會，但伊並不知道是否如此，因為
    伊沒有再去查證等語，被告丁○○辯稱：剛起會時伊有說一個人只能跟一個會，
    但乙○○說他至少要跟三會，所以在正式起會時，他給伊三個名字，伊認為甲○○那會是甲○○自己要跟的，王中義伊沒有去求證，伊想他們都是親戚，伊並沒
    有建議乙○○用別人的名義跟會，也不知道他用別人的名義跟會，而且乙○○還
    說跟甲○○間有債務關係，甲○○標這會，是要來還他的等語，被告丙○○辯稱
    ：本會大部分是丁○○與乙○○接觸，在伊感覺中，是甲○○自己要跟會的，因
    為甲○○跟乙○○常扯在一起，乙○○說是甲○○要跟會的等語。經查：
（一）反訴人乙○○雖堅稱其以甲○○等人名義跟會，係反訴被告戊○○、丁○○等
      會首之建議云云，然並無證據足以證明反訴人所指上情，已如前述，且其自承
      ：較少跟丙○○接觸，也沒有直接跟他說伊用別人名義跟會，因為他跟戊○○
      、丁○○都是會首，這二個人知道，丙○○應該也知道，伊是這樣推論來的等
      語（見本院九十年十二月十七日審理筆錄），是自難僅憑臆測，即推斷反訴被
      告丙○○明知此情。而反訴被告戊○○依先前反訴人跟會之經驗，心裡雖認定
      此合會應該亦是反訴人以他人名義跟會，然因反訴人未如此告知，且其未經查
      證（此從張中乾前開所證可得知），仍有懷疑反訴人係冒名跟會，且反訴人確
      實得標後即拒再繳交會款，使其益加懷疑反訴人有冒名詐欺之行為，遂提起本
      件訴訟，是其既非虛構事實，即與「誣告」罪之構成要件未合。
（二）至於反訴人提出案發後與反訴被告丁○○對話之錄音帶，以證明反訴被告丁○○起會之初即明知其以他人名義跟會之事實，錄音帶中丁○○稱：「若我今天
      不相信你老牟，不可能讓你跟三個合會」等語，有錄音帶一捲、譯文一份及本
      院九十年十二月十七日當庭勘驗之筆錄各一份在卷可稽，反訴被告丁○○不否
      認有過上開對話，然稱：這是距離倒會後半年的事，這段時間乙○○都沒有跟
      伊聯絡，伊從戊○○那裡得知他冒名跟會的事情，加上伊跟張中乾聯絡過，伊
      才會那樣講，伊當時以低聲下氣的語氣，是希望他能趕快還錢等語，且反訴被
      告丁○○亦提出案發後與反訴人對話之錄音帶，當時丁○○稱：「我要跟他（
      指甲○○）講一下，我要確認會是不是他的，還是你的。」，乙○○答：「你
      怎麼會不清楚，當時我跟你講過了，你們也是對我，對不對」，丁○○：「可
      是你跟我講他欠你錢。」，乙○○：「事實是這樣，沒錯呀，因為他怕你跟他
      要，不然你現在打電話問他。」，丁○○：「會是不是他的？」，乙○○：「
      會算我的，他跟我切清，他已經跟我切清了。」，丁○○：「你說會是他的，
      他標起來是要還你錢，那我當然可以找他要錢。」，乙○○：「理論上可以。
      」，有上開錄音帶一捲、錄文一份及本院九十年十二月十七日當庭勘驗之筆錄
      一份在卷可參，反訴人亦不否認有上開對話，然其稱：名字是甲○○，理論上
      他們當然可以找甲○○，伊以前跟甲○○有金錢往來，但跟此會完全無關云云
      ，證人甲○○證稱：約在八十年底與乙○○間有金錢往來，但沒有誰欠誰錢，
      只是調調錢而已等語（見本院九十年十二月三日訊問筆錄），綜上可見，上開
      對話反覆，均無足作為不利於反訴被告丁○○之證據。而本件反訴人冒名跟會
      之行為，雖經認定不構成詐欺，然反訴人確有冒名跟會，且在得標後合會尚未
      結束前即未再繳交會款之事實，是反訴被告懷疑反訴人冒名跟會之行為構成詐
      欺，尚非全然無因，此實與「誣告」罪之構成要件有間。此外，又查無其他積
      極之證據足以證明反訴被告三人係虛構事實以誣告反訴人，不能證明渠等犯罪
      ，爰為無罪之諭知。
據上論斷，應依刑事訴訟法第三百四十三條、第三百三十九條、第二百九十九條第一
項前段、第三百零一條一項，刑法第二條第一項前段、第五十六條、第二百十六條、
第二百十條、第四十一條第一項前段，罰金罰鍰提高標準條例第一條前段、第二條，
判決如主文。
中      華      民      國     九十一     年     二      月     四      日
                                      臺灣士林地方法院刑事第四庭
                                          法  官  楊  迺  伶
右正本證明與原本無異。
如不服本判決，應於判決送達後十日內，向本院提出上訴狀。
                                          書記官  趙  彩  彤
中      華      民      國     九十一     年     二      月     五      日
附論罪科刑依據之法條：
刑法第二百十六條：
  行使第二百十條至第二百十五條之文書者，依偽造、變造文書或登載不實事項或使
  登載不實事項之規定處斷。
刑法第二百十條：
  偽造、變造私文書，足以生損害於公眾或他人者，處五年以下有期徒刑。
附表：
┌──┬───┬─────┬────┬────┬────┬───────┐
│編號│會  首│合會  期間│會員人數│冒用他人│得標日期│標金（新台幣）│
│    │      │          │        │名義跟會│        │              │
├──┼───┼─────┼────┼────┼────┼───────┤
│ 甲 │丁○○│自八十八年│共四十一│甲○○  │八十八年│三千元        │
│    │丙○○│四月一日起│會      │        │六月    │              │
│    │      │          │        ├────┼────┼───────┤
│    │      │          │        │王中義  │八十九年│三千六百元    │
│    │      │          │        │        │五月    │              │
├──┼───┼─────┼────┼────┼────┼───────┤
│ 乙 │戊○○│自八十八年│共二十八│甲○○  │八十九年│二千五百元    │
│    │      │八月一日起│會      │        │五月一日│              │
│    │      │到九十年十│        │        │        │              │
│    │      │一月一日止│        │        │        │              │
├──┼───┼─────┼────┼────┼────┼───────┤
│ 丙 │戊○○│自八十九年│共二十二│王清玄  │八十九年│二千六百元    │
│    │      │六月一日起│會      │        │十二月一│              │
│    │      │至九十二年│        │        │日      │              │
│    │      │一月一日止│        │        │        │              │
└──┴───┴─────┴────┴────┴────┴───────┘
